臺灣高等法院刑事判決　　　　　　　　96年度上訴字第1674號
上　訴　人　臺灣板橋地方法院檢察署檢察官
被　　　告　丙○○
上列上訴人因被告違反毒品危害防制條例案件，不服臺灣板橋地
方法院95年度訴字第3068號，中華民國96年2月27日第一審判決
（起訴案號：臺灣板橋地方法院檢察署95年度偵字第21741號）
，提起上訴，本院判決如下：
    主  文
上訴駁回。
    理  由
一、公訴意旨：被告丙○○基於轉讓第一級毒品海洛因及第二級
    毒品安非他命之犯意，於民國九十四年七月二十四日上午某
    時許，在臺北縣板橋市○○路○路邊檳榔攤內，轉讓第一級
    毒品海洛因一包（淨重二．九公克）、第二級毒品安非他命
    二包（共淨重一．七公克）予林宏德，嗣林宏德於同日下午
    三時許，在臺北市○○區○○路二段七七巷一號四樓為警查
    獲，並扣得上開海洛因一包及安非他命二包，因認被告丙○○涉嫌違反毒品危害防制條例第八條第一項、第二項之轉讓
    第一級、第二級毒品罪嫌云云。
二、按犯罪事實應依證據認定之，無證據不得認定其犯罪事實。
    又不能證明被告犯罪者，應諭知無罪之判決，刑事訴訟法第
    一百五十四條第二項、第三百零一條第一項分別定有明文。
    事實之認定應憑證據，如未能發現相當證據，或證據不足以
    證明，自不能以推測或擬制之方法，為裁判基礎（最高法院
    四十年台上字第八六號判例參照）。再者，告訴人之告訴，
    本以使被告受刑事訴追為目的，故其陳述是否與事實相符，
    自應調查其他證據，以資審認，苟其所為攻擊之詞，尚有瑕
    疵，則在此瑕疵未予究明以前，即不能遽採為斷罪之基礎（
    最高法院六十九年台上字第一五三一號判決參照）。另按認
    定犯罪事實，所憑之證據雖不以直接證據為限，間接證據亦
    包括在內，然無論直接或間接證據，其為訴訟上之證明，須
    於通常一般之人均不致於有所懷疑，而得確信其為真實之程
    度者，始得據之為有罪之認定，倘其證明尚未達到此一程度
    ，而有合理性懷疑之存在時，即無從為有罪之認定，此亦有
    最高法院七十六年度台上字第四九八六號判例可資參照。
三、公訴意旨認被告涉犯轉讓毒品海洛因及安非他命之犯行，無
    非係以證人林宏德於臺灣臺北地方法院九十四年度訴字第一
    七八五號案件審理中供述及檢察官偵訊時所為之證述、扣案
    之海洛因一包及安非他命二包等項為其主要論據。訊據被告
    丙○○堅詞否認有何轉讓毒品海洛因及安非他命之犯行，辯
    稱：我於九十四年七月二十四日打電話予林宏德，約林宏德
    至木柵看木雕，雙方係在臺北縣板橋市○○路巷口碰面，我
    當日雖有至臺北縣板橋市○○路某檳榔攤，但並未在檳榔攤
    內遇到林宏德，我並沒有在檳榔攤內轉讓毒品海洛因及安非
    他命予林宏德等語。
四、經查：
  (一)本案之發生乃因臺北市政府警察局文山第一分局警員於九十
    四年七月二十四日十五時許，經臺北市○○區○○路二段七
    七巷一號四樓之案外人即屋主林德修及在場人林宏德同意搜
    索，當場於林宏德身上皮包內扣得毒品海洛因一包及安非他
    命二包，嗣經檢察官對林宏德施用毒品犯行提起公訴，林宏
    德於該案準備程序訊問時改稱：扣案之毒品海洛因及安非他
    命係丙○○贈與等語（詳臺灣臺北地方法院九十四年度訴字
    第一七八五號卷第二二頁背面至第二三頁背面，以下簡稱另
    案），經臺灣臺北地方法院於九十五年一月二十四日以九十
    四年度訴字第一七八五號就林宏德施用毒品犯行予以判決，
    並於該判決事實欄內記載丙○○轉讓毒品海洛因及安非他命
    予林宏德施用之事實，嗣經檢察官就被告丙○○轉讓毒品海
    洛因及安非他命予林宏德之犯行另行實施偵查，林宏德於檢
    方偵訊時經具結猶指稱被告確有轉讓毒品海洛因及安非他命
    予我（詳九十五年度他字第五二五一號卷第十六、十七頁）
    ，檢察官偵查終結本案，將被告丙○○提起本件公訴。據此
    可知，公訴人指訴被告丙○○涉有轉讓毒品海洛因及安非他
    命予林宏德，係以證人林宏德因施用毒品案件為警查獲，所
    扣得之第一級毒品海洛因一包及第二級毒品安非他命二包暨
    其於臺灣臺北地方法院訊問時及本案偵查中之片面指證為其
    主要證據。
  (二)惟查，證人林宏德於本案偵訊及審理時雖均具結證稱被告丙○○有轉讓毒品海洛因及安非他命給我之事實。然林宏德於
    另案警詢及偵訊時均稱：於九十四年七月二十四日上午，綽
    號「阿傳」之友人在撞球店向我借款二萬元，「阿傳」以扣
    案之毒品抵債等語（詳臺灣臺北地方法院九十四年度毒偵字
    第三三七四號卷第十五頁、九十四年度核退字第三四七六號
    卷第六頁），嗣於該案準備程序訊問及本案偵查及審理時到
    庭始具結證述：扣案之毒品海洛因及安非他命係丙○○贈與
    等語（詳臺灣臺北地方法院九十四年度訴字第一七八五號卷
    第二二頁背面至第二三頁背面、臺灣板橋地方法院檢察署九
    十五年度他字第五二五一號卷第十六、十七頁、原審九十六
    年二月六日審判筆錄第三至八頁），證人林宏德所證前後迥
    異，證詞容有瑕疵，自難率信。況且證人林宏德於原審審理
    時具結證述：「（審判長問：事後被告是否有向你借了十萬
    元，拿金飾來抵押？）有的。金飾已經賣掉了，但還不夠十
    萬元」、「（審判長問：被告女友之弟弟是如何被打？）被
    告女友之弟弟在我家門前大吼大叫，被我家附近的人打」等
    語（詳原審九十六年二月六日審判筆錄第十頁）；而被告亦
    供述：「（審判長問：因何因與被告交惡？）因我向證人（
    即林宏德）借了十萬元，有拿金飾抵押，但被證人拿去典當
    及我女友的弟弟被他打」等語（詳原審九十六年二月六日審
    判筆錄第十頁），足見被告丙○○與證人林宏德於本案發生
    前即有嫌隙。另參以證人林宏德證稱：「（審判長問：你當
    時是否覺得你持有毒品被警查獲是被告陷害你的？）是的」
    等語（詳原審九十六年二月六日審判筆錄第七頁），是自無
    從排除證人林宏德係因懷恨被告，而故意攀誣被告之可能。
  (三)再者，證人林宏德經警查獲之上開毒品海洛因一包（驗餘淨
    重二．八九公克）及安非他命二包（驗餘淨重一．七公克）
    等物，尚無證據證明係被告丙○○轉讓予林宏德，亦不足做
    為認定被告丙○○確有轉讓毒品海洛因及安非他命予林宏德
    之補強證據。
五、綜上所述，公訴人除證人林宏德之唯一證述外，並無其他足
    以擔保該證述為真實之佐證，且證人林宏德之證述前後不一
    ，業如前述，自不足以證明被告丙○○確有轉讓第一級毒品
    海洛因及第二級毒品安非他命之犯行，另查獲當日所扣得之
    毒品海洛因及安非他命，亦無法證明係被告丙○○轉讓予林
    宏德，是亦無法以扣案毒品資為不利被告丙○○認定之佐證
    。本件尚無積極證據足以證明被告丙○○涉有轉讓第一級毒
    品海洛因及第二級毒品安非他命之犯行。綜上，本院尚存有
    合理可疑，無法超越合理可疑而形成被告確有公訴人所指訴
    之轉讓第一級毒品海洛因及第二級毒品安非他命之強烈心證
    ，自不能率以上開轉讓第一級毒品海洛因及第二級毒品安非
    他命罪名相繩，揆諸前述說明，既不能證明被告丙○○犯罪
    ，自應為無罪之諭知。
六、原審以無積極證明被告有公訴意旨所指之轉讓毒品犯行，而
    諭知無罪之判決，經核洵無違誤。檢察官上訴意旨以證人林
    宏德於本案偵訊及審理時皆具結證稱被告丙○○有轉讓毒品
    海洛因及安非他命予伊之事實，雖另案中供稱係綽號「阿傳
    」之人以扣案之毒品抵債，先後供述非完全一致，但被告確
    有轉讓毒品之基本事實並無變異等語。惟查：
  (一)按為貫徹無罪推定原則，檢察官對於被告之犯罪事實，應負
    實質舉證責任。刑事訴訟法修正後第一百六十一條（下稱本
    法第一百六十一條）第一項規定「檢察官就被告犯罪事實，
    應負舉證責任，並指出證明之方法」，明訂檢察官舉證責任
    之內涵，除應盡「提出證據」之形式舉證責任（參照本法修
    正前增訂第一百六十三條之立法理由謂「如認檢察官有舉證
    責任，但其舉證，仍以使法院得有合理的可疑之程度為已足
    ，如檢察官提出之證據，已足使法院得有合理的可疑，其形
    式的舉證責任已盡．．．」）外，尚應「指出其證明之方法
    」，用以說服法院，使法官「確信」被告犯罪構成事實之存
    在。此「指出其證明之方法」，應包括指出調查之途徑，與
    待證事實之關聯及證據之證明力等事項。同條第二、三、四
    項，乃新增法院對起訴之審查機制及裁定駁回起訴之效力，
    以有效督促檢察官善盡實質舉證責任，藉免濫行起訴。刑事
    訴訟法修正後第一百六十三條（下稱本法第一百六十三條）
    釐訂法院與檢察官調查證據責任之分際，一方面揭櫫當事人
    調查證據主導權之大原則，並充分保障當事人於調查證據時
    ，訊問證人、鑑定人或被告之權利（同條第一項）；另一方
    面例外規定法院「得」及「應」依職權調查證據之補充性，
    必待當事人舉證不足時，法院始自動依職權介入調查，以發
    見真實（同條第二項）；再增訂法院依職權調查證據前，應
    踐行令當事人陳述意見之程序（同條第三項），以貫徹尊重
    當事人查證之主導意見，確保法院補充介入之超然、中立。
  (二)證人林宏德於本案及另案中所為證言前後不一，不足採信，
    已如前述。而證人甲○○於本院審理到庭時證稱：九十四年
    七月二十四日上午九點多跟被告、乙○○、檳榔攤老闆娘約
    在板橋市○○路堤防旁檳榔攤見面，我要介紹被告頂讓該檳
    榔攤；我們四人在那裡泡茶，聊天到十二點多，期間並沒有
    人來找過被告或進入該店，之後我、被告、乙○○各開一部
    車離開，離開前被告有說要去木柵看木雕等語；證人乙○○
    亦證稱：九十四年七月底某個星期天，我跟被告約在環河路
    檳榔攤，被告要去頂讓一家檳榔攤，我跟被告是不同車去的
    ，去的時候只有甲○○在，當時只有我、甲○○、被告、檳
    榔攤老闆娘在那裡泡茶，到離開前，被告並沒有與別人碰面
    等語。足證該期間證人林宏德並未出現在該檳榔攤，被告自
    不可能在該檳榔攤轉讓毒品給林宏德，證人林宏德所證被告
    係在臺北縣板橋市○○路○路邊檳榔攤內，轉讓毒品給我，
    自不可採。而證據之取捨與證據之證明力如何，均屬事實審
    法院得自由裁量、判斷之職權，茍其此項裁量、判斷，並不
    悖乎通常一般人日常生活經驗之定則或論理法則，又於判決
    內論敘其何以作此判斷之心證理由者，即不得任意指摘其為
    違法。茲原判決已詳敘就卷內證據調查之結果，而為綜合判
    斷、取捨，認公訴人所提證據及證人林宏德之證言均不足證
    明被告有公訴人所指之犯行，其得心證的理由已說明甚詳，
    且所為論斷從形式上觀察，亦難認有違背經驗法則、論理法
    則，或有其他違背法令之情形，自不容任意指為違法。公訴
    人提起上訴，仍執前開情詞而為爭執，並對於原審取捨證據
    及判斷其證明力職權之適法行使，仍持己見為不同之評價，
    而砌詞指摘原判決不當，亦難認有理由，應予以駁回。
據上論斷，應依刑事訴訟法第368條，判決如主文。
本案經檢察官吳慧蘭到庭執行職務。
中　　華　　民　　國　　96　　年　　5 　　月　　22　　日
　　　　　　　　　刑事第五庭審判長法　官  吳　敦
  　　　　　　　　　　　　　　　　法  官  陳祐治
        　　　　　　　　　　　　　法  官  吳啟民
以上正本證明與原本無異。
如不服本判決，應於收受送達後十日內向本院提出上訴書狀，其
未敘述上訴之理由者並得於提起上訴後十日內向本院補提理由書
（均須按他造當事人之人數附繕本）。
                                  書記官  江采廷
中　　華　　民　　國　　96　　年　　5 　　月　　24　　日
